最高法院刑事判決　　　　　　　　　　　　　　　九十一年度台上字第四二七二號
　　上　訴　人　甲○○
　　選任辯護人　林春祥律師
右上訴人因貪污等罪案件，不服台灣高等法院台中分院中華民國九十年七月三日第二
審判決（九十年度上訴字第三○九號，起訴案號：台灣台中地方法院檢察署八十八年
度偵字第二四五○七號），提起上訴，本院判決如左：
    主  文
原判決關於對於主管之事務，直接圖私人不法之利益部分撤銷，發回台灣高等法院台
中分院。
其他上訴駁回。
    理  由
一、發回部分（即對於主管之事務，直接圖私人不法之利益部分）：
原判決認定上訴人甲○○原在台中縣霧峰鄉公所擔任工友一職，民國八十八年四月間
，霧峰鄉鄉長葉國烠指派上訴人代理該鄉峰谷村村幹事一職，為依據法令從事公務之
人員。八十八年九月二十一日台灣地區發生集集大地震（下稱九二一地震），霧峰鄉
列為災區，該鄉居民如於災前辦有戶籍登記，且實際居住於受災屋之現住戶，如因九
二一地震導致房屋全倒、半倒者，得由戶長或現住人，依內政部八十八年九月三十日
以台（八八）內社字第八八八五四六五號函頒「受災戶住屋全倒、半倒認定標準」（
下稱認定標準）及行政院九二一震災災後重建推動委員會於八十八年十月一日以（八
八）建委總字第○○○○一號函公佈之九二一災後重建「問題與解答(一)」（下稱問題
與解答）規定，申請住屋全倒或半倒之慰助金；另災前實際居住之「自有房屋」，經
評定為全倒或半倒，且未接受臨時屋、國宅或軍營安置者，亦得依上開認定標準及問
題與解答，按房屋所有權人戶內實際居住之人口數，申領租金補助。鄉長葉國烠宥於
鄉公所人力不足，乃授權各村村幹事會同各村村長，逕依上開認定標準及問題與解答
自行按權責查報認定，或由各受災戶檢具相關資料提出申請後，由村幹事會同村長逕
行查報認定後，繕造印領清冊，送鄉公所核定後，辦理慰助金及租金之發放作業。上
訴人見鄉公所人力不足，無力進行複查，乃利用其負責辦理峰谷村地區住屋全倒或半
倒之慰助金與租金補助之查報及認定之職權機會，基於對於主管之事務直接圖私人不
法利益之概括犯意，而為左列不法行為：
(1)、林許貴之住屋為霧峰鄉○○村○○路二三○號，江萬龍之住屋為霧峰鄉○○村○
    ○路六一五之二號。九二一地震後，林許貴加強磚造之住屋僅客廳有一道裂縫，
    江萬龍之土角厝住屋，則僅正面牆壁有部分土塊及天花板掉落，其二人之住屋皆
    未達內政部上開認定標準中之「住屋屋頂瓦片連同椽木塌毀面積超過三分之一；
    或鋼筋混凝土造成住屋屋頂之樓板、橫樑因災龜裂毀損，非經修建不能居住；或
    住屋修建費用為重建費用之百分之五十以上者」之半倒規定，上訴人竟基於公務
    登載不實及對於主管之事務直接圖私人不法利益之概括犯意，非但未據實查報，
    且故意隱匿上情，而違背職務為符合申請條件之查報、認定後，繕造林許貴、江
    萬龍均符合領取住屋全倒慰助金之不實事項於其職務上所製作為公文書性質之印
    領清冊上，並蓋用村長江炎山授權其使用之村長江炎山職章後，送霧峰鄉公所核
    定而行使，致不知情之霧峰鄉公所民政課長鄭國平、鄉長葉國烠誤為符合申請條
    件之核定，而核准林許貴、江萬龍上開住屋半倒，領取住屋半倒慰助金各新台幣
    （下同）十萬元，足以生損害於國家對慰助金發放之正確性。
(2)、峰谷村村長江炎山之住屋為霧峰鄉○○村○○路六一五之三號，林李玉珠住屋為
    霧峰鄉○○村○○路二七○號。九二一地震前，江炎山即因另案通緝而未實際住
    居上址，且其住屋係土角厝，外觀上並未有塌陷或傾斜，外牆亦無剝落情事。另
    林李玉珠之住屋原屬三合院宅第，分由林江秀春及林李玉珠分居左右兩側廂房，
    其中林江秀春居住部分牆塌柱傾符合內政部所頒認定標準中之「住屋裂痕深重或
    傾斜過甚，非經拆除或重建不能居住者」全倒規定，林李玉珠住屋部分，則僅屋
    內有部分裂痕。江炎山、林李玉珠二人之住屋，均未達內政部上開認定標準中之
    全倒規定，上訴人竟賡續前開公務登載不實及對於主管之事務直接圖私人不法利
    益之概括犯意，未據實查報，且故意隱匿上情，而違背職務為符合申請條件之查
    報認定後，繕造江炎山、林李玉珠均符合領取住屋全倒慰助金之不實事項於其職
    務上所製作為公文書性質之印領清冊上，並由知情之村長江炎山授權其蓋用職章
    後，送霧峰鄉公所核定而行使，致不知情之霧峰鄉公所民政課長鄭國平、鄉長葉
    國烠誤為符合申請條件之核定，而核准江炎山、林李玉珠領取住屋全倒慰助金各
    二十萬元，足以生損害於國家對慰助金發放之正確性。
(3)、江月津之住屋為霧峰鄉○○村○○路六一五號，該住屋係江月津胞弟江永全所有
    ，而非江月津自有。九二一地震後，判定為全倒，並已依上開認定標準規定，領
    取住屋全倒慰助金二十萬元。上訴人明知江月津所居住之上開房屋，係江永全所
    有，依認定標準中房屋租金補助規定，限於「災前實際居住之自有房屋，經評定
    為全倒或半倒，且未接受臨時屋、國宅或軍營安置者」始得依上開認定標準，按
    房屋所有權人戶內實際居住之人口數，申領租金補助。上訴人竟賡續前開公務登
    載不實及對於主管之事務直接圖私人不法利益之概括犯意，未據實查報，且故意
    隱匿上情，而違背職務為符合申請條件之查報認定後，繕造江月津符合領取租金
    補助之不實事項於其職務上所製作為公文書性質之印領清冊上，並蓋用江炎山授
    權其使用之村長職章後，送霧峰鄉公所核定而行使，致不知情之霧峰鄉公所民政
    課長鄭國平、鄉長葉國烠誤為符合申請條件之核定，而核准江月津領取房屋租金
    補助十萬八千元，足以生損害於國家對慰助金發放之正確性（上開圖利所得款項
    ，均已追回）等情。
因而維持第一審關於依牽連犯論處上訴人連續依據法令從事公務之人員，對於主管之
事務，直接圖私人不法之利益罪刑部分之判決，駁回上訴人關於該部分在第二審之上
訴，固非無見。
惟查：(一)、審理事實之法院，對於案內與論罪科刑、罪名之成立與否等有關之證據，
除認為不必要者外，均應依法詳為調查，然後基於調查所得之心證以為判斷之基礎；
苟與待證事實有重要關係，在客觀上認為應行調查之證據，又非不易調查或不能調查
，而未依法加以調查，率予判決者，即有刑事訴訟法第三百七十九條第十款規定所稱
應於審判期日調查之證據而未予調查之違法。上訴人始終否認有前開犯行，原審依上
訴人之聲請傳訊證人江月津，江月津雖證稱房子是江永全的，江永全有領到全倒之二
十萬元慰助金，後來又核准房屋租金補助十萬八千元……申請補助是上訴人辦的，是
後來鄉公所叫伊補資料的等語（原審卷第七十四頁）。如果無訛，上訴人既否認係其
要求江月津補資料及呈報核准租金補助，則其有無參與簽註意見及審核之情形，因與
其有無圖利江月津之認定至有關係，原審未向霧峰鄉公所函查或調閱有關江月津聲請
租金補助及核准情形之資料，詳加調查釐清，遽認上訴人基於圖利之犯意，違背職務
為符合申請案件之查報認定，繕造江月津符合領取租金補助之不實事項於其職務上所
製作之公文書印領清冊上，而圖利江月津云云，尚嫌速斷，其審理猶有未盡。(二)、上
訴人行為後，貪污治罪條例第六條第一項第四款之圖利罪已於九十年十一月七日修正
公布，並於同月九日生效。有關對於主管事務直接圖利罪構成要件之規定已有變更，
原判決未及比較新舊法之適用，亦屬無可維持。上訴意旨指摘原判決關於此部分不當
，尚非全無理由，應認有撤銷發回更審之原因。
二、駁回部分（即對於違背職務之行為要求賄賂、對於職務上之行為收受賄賂、利用
    職務上之機會，詐取災民之財物未遂等部分）：
按刑事訴訟法第三百七十七條規定，上訴於第三審法院，非以判決違背法令為理由，
不得為之。是提起第三審上訴，應以原判決違背法令為理由，係屬法定要件。如果上
訴理由狀並未依據卷內訴訟資料，具體指摘原判決不適用何種法則或如何適用不當，
或所指摘原判決違法情事，顯與法律規定得為第三審上訴理由之違法情形，不相適合
時，均應認其上訴為違背法律上之程式，予以駁回。上訴意旨略稱：(一)、起訴事實壹
之四關於姚阿秀部分，檢察官係依貪污治罪條例第四條第一項第三款之罪名起訴，原
審法院訊問上訴人時，僅告知上訴人犯罪嫌疑及所犯所有罪名詳如起訴書所載，即就
該部分變更起訴法條，改按同條例第五條第二項、第一項第二款之利用職務上之機會
詐取財物未遂罪論處，而未再告知變更之罪名及所犯之法條，與刑事訴訟法第九十五
條第一款之規定有違，有判決不適用法則之違法。(二)、上訴人於原審聲請傳訊證人張
月春證明余坤泉確有向上訴人施壓讓林金生申請補助之事實；聲請傳訊證人陳珊，證
明由陳珊打電話通知受災戶領取慰助金，上訴人未打電話通知受災戶，不可能開口向
受災戶索賄，原審未詳加調查釐清，即為上訴人不利之認定，有調查未盡之違法。(三)
、上訴人及原審之選任辯護人於原審狀請向台灣大哥大股份有限公司，函調上訴人所
有九三九｜七九三六四九號電話，八十八年十月二十三日之通聯紀錄，證明林金生
以二三三六四三九號電話多次打給上訴人，叫上訴人去拿錢，為上訴人所拒及上訴
人未曾打電話給林金生，向其索賄。又聲請函調0000000號峰谷村辦公處電
話，八十八年十月二十三日之通聯紀錄，證明上訴人未於當日打電話給姚阿秀，足證
姚阿秀所稱上訴人於電話中向其騙稱要鑑定費六萬元云云絕非事實。原審雖曾函調前
開通聯紀錄，據覆稱已無保存，惟原審未依職權傳訊林金生及姚阿秀調查上訴人曾否
在電話中向其索賄，有應於審判期日調查之證據，而未予調查之違法。(四)、上訴人曾
私下訪問證人唐彥忍、林哲慈、林金生、林信安、姚阿秀等人，據稱其等於調查站、
偵、審中均受霧峰鄉鄉民代表余坤泉慫恿、施壓、脅迫而為不實之陳述，自有再予傳
訊與余坤泉隔別訊問之必要，以免證人等在余坤泉面前不敢推翻前供而據實陳述。(五)
、上訴人於事實審中一再抗辯唐彥忍、林哲慈夫婦因申請第二棟房屋慰助金時與上訴
人爭執，自有可能懷恨誣陷。該二人始終證述拒絕上訴人之索賄，並言及俟獲准後再
談報酬，其領取第二棟房屋慰助金時上訴人未向其索賄等情。設若上訴人有向其索賄
，而彼等堅拒下，上訴人何有可能仍受理其聲請？若上訴人索賄在先，彼等又言報酬
俟獲准慰助金後再說，何以其等領取慰助金時，上訴人未開口要求交付賄賂？足見唐
彥忍、林哲慈之證言與情理有悖，又不能證明與事實相符，原審未詳加勾稽，遽採為
認定上訴人犯罪之惟一證據，其採證違反證據法則。又林信安所稱上訴人索賄之情節
與林金生所述之情節互有歧異，況通常期約索賄必於申請案提出前，斷無於申請案提
出獲准後始索賄之可能。林金生、林信安申請慰助金案，早經村長核定送鄉公所審查
，並於八十八年十月二十二日前獲准開公庫支票由上訴人於翌日攜往村辦公處發放，
上訴人焉有核准後才向其索賄之理由。原審對於上訴人提出之前開疑點及有利辯解未
詳加調查及說明不予採納之理由，亦有調查未盡及理由不備之違法。(六)、姚阿秀明知
姚福來所有霧峰鄉○○村○○路三三四號房屋，早鑑定為危險房屋，貼有危險警告標
示，已無鑑定之必要，上訴人自無可能向其表示需辦理鑑定手續始能領取慰助金。且
八十八年十月二十三日上午為峰谷村第二批慰助金發放日，姚阿秀已於當日領取二十
萬元慰助金，何有可能再會同鑑定？姚阿秀是否有可能在電話中將催其領取慰助金誤
聽為索賄，自有再傳訊姚阿秀深入調查之必要，原審未再予傳訊調查，亦有調查未盡
之違法等語。
惟查：採證認事係屬事實審法院之職權，而法院憑以認定犯罪事實之證據，並不以直
接證據為限，即綜合各種直接、間接證據，本於推理作用，為其認定犯罪事實之基礎
，如不違背經驗法則與論理法則，亦非法所不許。原判決依憑被害人唐彥忍、林哲慈
、林金生、林信安、姚阿秀及證人余坤泉、葉國烠、何志鑫、曾坤參等分別於事實審
偵、審中之指、證訴，卷附扣案相關慰助金申請文件、慰助金印領清冊等資料、內政
部八十八年九月三十日以台（八八）內社字第八八八五四六五號函頒「受災戶住屋全
倒、半倒認定標準」、行政院九二一震災災後重建推動委員會於八十八年十月一日以
（八八）建委總字第○○○○一號函公佈之九二一災後重建「問題與解答(一)」、法務
部調查局（88）陸(三)字第八八一七四八二五號鑑定通知書、第一審法院以八十八年度
自字第一二六七號刑事判決書、上訴人與其女友陳珊在霧峰鄉○○路「海味新活海鮮
樓」與被害人林金生商談善後問題之錄音帶譯文，並上訴人之部分供述等證據資料，
為綜合之判斷，認上訴人有原判決事實欄一之(一)、(二)、(三)所載之犯行，因而維持第一
審論處上訴人依據法令從事公務之人員，對於違背職務之行為，要求賄賂；依據法令
從事公務之人員，對於職務上之行為，收受賄賂；依據法令從事公務之人員，利用職
務上之機會，詐取災民之財物未遂等罪刑部分之判決，駁回上訴人在第二審關於此部
分之上訴。已詳敘其調查證據之結果及證據取捨並認定犯罪事實之理由。又敘明上訴
人聲請再傳訊證人張月春、陳珊作證，如何無再予傳訊之必要，且對上訴人否認犯罪
所辯各節如何係飾卸之詞，不足採信，詳加說明指駁。所為論斷均有卷存證據資料可
資覆按，就形式上觀察，要無採證認事違背經驗法則、論理法則，或有其他違背法令
之情形，尚難任意指摘為違法。原審於審判期日對上訴人為本案訊問前已依刑事訴訟
法第九十五條之規定，先告知該條各款所規定之事項，所告知上訴人犯罪之嫌疑及所
犯所有罪名為如起訴書、第一審判決書所載並貪污治罪條例第五條第二項、第一項第
二款之犯罪嫌疑及罪名，有原審審判筆錄在卷可稽（原審卷第一四頁）。上訴意旨
(一)指原判決變更檢察官起訴法條改按貪污治罪條例第五條第二項、第一項第二款之利
用職務上之機會詐取財物未遂罪論處罪刑部分，原審未依法向上訴人告知所變更之法
條及罪名，顯有誤會，非依據卷內資料為原判決具體違法之指摘，不得執為上訴第三
審之適法理由。原判決理由一之(一)已敘明上訴人聲請傳訊證人張月春、陳珊等人作證
，如何認無再予傳訊之必要，而未再傳訊之理由；又敘明依上訴人聲請調閱上訴人所
有台灣大哥大公司九三九｜七九三六四九號電話，八十八年十月二十三日之通聯紀
錄，及中華電信公司峰谷村辦公室0000000號電話，八十八年十月二十三日
之通聯紀錄結果，經該二公司函覆該期間之通聯紀錄已逾保存期限，無法提供，難採
為上訴人有利之認定。其此項論斷，無悖於一般事理，難認有何違背法令之情形，不
得以原審未依職權再重複傳訊證人林金生及姚阿秀遽指為調查未盡而執為上訴第三審
之合法理由。至林金生及姚阿秀已分別於事實審偵、審中證述甚詳，原審就其等之證
述及前開證據資料為綜合調查、判斷結果，為上訴人不利之認定，並非無據，亦非一
般事理所無，難認有何違背法令之情形。況原審審判期日調查證據完畢開始辯論前，
審判長問被告及其辯護人：「尚有何證據請求調查？」被告及其辯護人亦均答「無。
」並未表明或請求再調查何項證據（原審卷第一一六頁）。上訴意旨(三)對於原判決已
論述明白之事項，任意指摘原審未依職權再傳訊林金生及姚阿秀調查上訴人曾否在電
話中向其索賄，有應於審判期日調查之證據，而未予調查之違法云云，核與上訴第三
審之適法理由不相適合。此外上訴意旨未依據卷內訴訟資料指摘原判決有何項具體違
背法令之情形，徒憑己見，就原審採證認事職權之適法行使，及原判決已明白論斷之
事項，仍執前詞，任意指摘原判決調查未盡，並有採證違背證據法則及理由不備之違
法，且就原判決所認定之事實及有無索賄之可能，仍為單純事實之質疑及爭辯，核與
法律規定得為第三審上訴理由之違法情形，不相適合。應認其關於此部分之上訴違背
法律上之程式，予以駁回。
據上論結，應依刑事訴訟法第三百九十五條前段、第三百九十七條、第四百零一條，
判決如主文。
中      華      民      國    九十一    年      八      月      一      日
                              最高法院刑事第三庭
                                  審判長法官  董  明  霈
                                        法官  林  茂  雄
                                        法官  王  居  財
                                        法官  張  祺  祥
                                        法官  郭  毓  洲
      右正本證明與原本無異
                                              書  記  官
中      華      民      國    九十一    年      八      月     十三     日
